【裁判字號】    88,上訴,2418
【裁判日期】    890126
【裁判案由】    偽造文書等
【裁判全文】
臺灣高等法院臺中分院刑事判決                  八十八年度上訴字第二四一八號
    上  訴  人
    即  被  告  戊○○○
    選任辯護人  吳瑞堯
                陳國華
右上訴人因偽造文書等案件，不服臺灣彰化地方法院八十八年度訴字第十七號中華民
國八十八年九月十五日第一審判決（起訴案號：臺灣彰化地方法院檢察署八十七年度
偵字第二八七五號），提起上訴，本院判決如左：
      主  文
原判決撤銷。
戊○○○意圖為自己不法之所有，以詐術使人將本人之物交付者，處有期徒刑拾月。
      事  實
一、戊○○○（起訴書誤載為顏金龍，即互助會單上所載之「春子」）於民國八十四
    年七月二十日，自任會首，邀集包括己○○、乙○○、丁○○等人之互助會，連
    同會首共計二十三會，每會每月應繳會款為新台幣（以下同）二萬元，會期自八
    十四年七月二十日起至八十六年五月二十日止，約定每月二十日在彰化市○○街
    一三六巷其住處開標，採內標制。詎戊○○○因週轉不靈，竟意圖為自己不法之
    所有，利用各會員間互不相識，且於開標日未能全部出席競標之機會，於八十六
    年三月二十日趁活會會員丁○○、乙○○、己○○未到場投標之機會，向乙○○
    之妻甲○○偽稱該次係由他人以三千八百元得標，致使乙○○因而陷於錯誤，交
    付會款一萬六千二百元予戊○○○（尚未向己○○、丁○○收取活會會錢）。嗣
    經乙○○之妻甲○○與其他活會會員丁○○、己○○聯繫後，始知八十六年三月
    二十日並無人參與競標，且戊○○○亦置之不理，並宣布倒會，乙○○、甲○○
    、丁○○等活會會員求償無著，始知受騙。
二、案經乙○○、己○○、丁○○訴請臺灣彰化地方法院檢察署檢察官偵查起訴。
      理  由
一、訊據上訴人即被告戊○○○（以下簡稱被告）矢口否認涉有前開犯行，辯稱：告
    訴人先前曾即參加伊所召集之互助會，期間長達六年多，伊均無積欠互助會款，
    本件實因遭他人倒會，且因伊設攤販售豬肉，豬隻受口啼疫之影響，致週轉不靈
    ，因而無力負擔會錢云云。惟查，被告確有詐騙乙○○、甲○○、丁○○等人之
    款項，業據被告於偵查中坦承不諱（見偵查卷第五十五頁背面，第五十六頁正面
    ），核與甲○○於本院調查中指稱：於八十六年三月二十一日在菜市場時，被告
    曾告訴伊有人標得三千八百元，還向伊收取會款，但伊不知係何人得標等語相符
    （見本院卷第三十四頁背面），而被告尚積欠乙○○、丁○○、己○○本件會款
    未清償等情，亦據告訴人於偵查中陳明在卷（見偵查卷第五十五頁背面、第五十
    六頁正面），此外並有互助會單在卷可稽。本件事証明確，被告所辯要屬事後卸
    責之詞，不足採信，其犯行洵堪認定。
二、核被告所為，係犯刑法第三百三十九條第一項之詐欺取財罪。又被告偽稱他人得
    標，詐騙數活會會員丁○○、己○○、乙○○之款項，係一行為觸犯數罪名，為
    想像競合犯，依刑法第五十五條之規定應從一重處斷。原審以被告罪證明確，予
    以論罪科刑，固非無見。惟查被告並無偽造標單，而觸犯偽造文書罪（詳如後述
    ），原審認被告另犯偽造文書罪，似有未洽。被告上訴意旨否認犯罪，雖無理由
    ，但原判決既有上述可議之處，即屬無可維持，自應由本院予以撤銷改判。爰審
    酌被告之素行、犯罪之動機、利用與告訴人等人之信任關係詐騙會款，迄今仍未
    清償，致被害人求償無門，及犯罪後猶飾詞卸責等一切情狀，量處如主文所示之
    刑，以示懲戒。
三、公訴意旨另略以：被告假借向乙○○、丁○○、己○○招攬互助會之機會，冒用
    丁○○、李達成之名義，偽造標單，使己○○等人陷於錯誤，仍依約交付會款，
    因認被告所為另涉有刑法第二百二十條、第二百十六條、第二百十條之行使偽造
    私文書罪。
四、按犯罪事實應依證據認定之，無證據不得推定其犯罪事實；又被告之自白，不得
    作為有罪判決之唯一證據，仍應調查其他必要之證據，以查其是否與事實相符，
    刑事訴訟法第一百五十四條、第一百五十六條第二項定有明文。本件公訴人認被
    告另涉有行使偽造私文書之罪嫌，無非以被告之自白及告訴人之指訴為其論據。
    經查：
(一)告訴人於告訴狀中雖曾載明「．．．．發現被告於八十六年三月二十日曾假告訴
    人乙○○之名義標得合會金」（見偵查卷第一頁背面），惟於本院調查中卻又具
    狀稱「．．．係屬誤載（指冒乙○○之名冒標一事），乃被告於互助會結束後，
    遲遲未將告訴人己○○及丁○○所應得之會金交付，而告訴人己○○、丁○○因
    參加被告所召之另一互助會，而於標會時與甲○○相識，竟得知甲○○亦以其夫
    乙○○之名參加系爭互助會，且至尾會均未得標，告訴人等方知被告於八十六年
    三月二十日前曾冒告訴人中一人之名標取會金．．．」（見本院卷第四十五頁）
    。況告訴人丁○○、己○○於本院調查中亦陳稱：標會時均未寫標單，都是打電
    話聯絡，告訴被告要標之利息等語在卷（見本院卷第二十頁背面），是依告訴人
    前後之指訴觀之，告訴人指稱被告曾冒名標會，應屬事後推測之詞，公訴人以告
    訴人之指訴認定被告有冒標之犯行，尚乏確切之證據。
(二)又被告於偵查中雖坦承：「（問：對告訴人三人都指訴妳冒用會員名字標得會款
    ，並告訴他們都是尾會？）是的，我承認，我有誠意跟他們和解」，惟被告究係
    於何時、冒用何人之名義，公訴人均未詳查。而被告嗣於本院調查中雖又坦承：
    「八十六年三月二十日，有以乙○○名義以三千八百元標得互助會，不過是他太
    太（即甲○○）借我標的，標單是我寫的」（見本院卷第二十一頁正面）。惟查
    該互助會迄八十六年三月二十日止，僅餘三名活會會員即告訴人乙○○、丁○○
    、己○○，而據甲○○於本院調查中所稱：當天並未前往標會，而係在菜市場告
    知被告欲以三千元標會（見本院卷第三十四頁背面）；另據告訴人己○○於本院
    調查中所言：「到了八十六年三月二十日，我認為我二會活會，丁○○一會活會
    ，所以我與丁○○協調，三月二十日那會我就不用標了，由我拿會款（見本院卷
    第三十五頁背面），觀之甲○○及己○○之供述可知，八十六年三月二十日當天
    應無任何之會員前往被告處標會，既無會員參與標會，衡諸常情被告自無偽造標
    單之必要，此外又無任何標單扣案可資佐證，是被告雖曾於偵查及本院調查中自
    白有偽造標單之犯行，但並無其他之證據足以證明，被告之自白顯與事實不符，
    亦不足作為論罪之依據。
(三)綜上論述，被告應無行使偽造私文書之行為，因公訴人認此部分之犯行與前揭已
    起訴並經論罪之詐欺部分，有牽連犯之觀係，屬裁判上一罪，爰不另為無罪之諭
    知。併此敘明。
五、告訴人雖又指稱：告訴人己○○、乙○○所持由被告所發給之互助會簿中，會員
    姓名竟有出入，而被告所告知每次得標之金額亦有差異。另被告於八十五年十月
    五日又召集另組民間互助會，每會會款三萬元，被告自八十六年十一月五日起至
    八十六年四月五日止，每次所告知之得標金額竟不相同，出入竟有高達一千元者
    ，足徵被告此部分亦涉有詐欺之行為。訊據被告堅決否認有此部分之犯行，辯稱
    ：係因使用之偏名不同，致記載不一致等語。經查，被告所召組之互助會員除乙○○外均以偏名入會，此有告訴人所提出之互助會簿附卷可證（見本院卷第四十
    七頁至第五十八頁），而本件互助會除告訴人三人外，另查無其他之活會會員遭
    被告倒會，是被告辯稱係因偏名不同，致記載不一致等語應堪採信。又告訴人己○○於偵查中亦陳稱：「（問：得標金額為何不一樣？）我按月份寫，所以金額
    不一定對，不是按會員得標之金額寫的」（見偵查卷第四十八頁正面），是告訴
    人所指稱每次得標金額不一致，顯因告訴人之記載方式有誤，而非告故意詐騙。
    至被告所召組之另一會三萬元之民間互助會，自八十六年十月五日起會，至八十
    六年四月五日止，均有正常運作，且查無其他積極證據足以證明該組三萬元之互
    助會有冒標，或偽稱他人得標而騙取會款之情形，自不能單憑事後無法繼續運作
    ，即認定被告亦有詐欺之行為，附此敘明。
據上論結，應依刑事訴訟法第三百六十九條第一項前段、第三百六十四條、第二百九
十九條第一項前段，刑法第三百三十九條第一項、第五十五條，罰金罰鍰提高標準條
例第一條判決如主文。
本案經檢察官丙○○到庭執行職務。
中      華      民      國    八十九  年    一    月    二十六      日
                    臺灣高等法院臺中分院刑事第十庭
                                        審判長法  官  黃  永  泉
                                              法  官  蕭  廣  政
                                              法  官  蔡  名  曜
右正本證明與原本無異。
檢察官得上訴，被告不得上訴。
如不服本判決應於收受送達後十日內向本院提出上訴書狀，其未述上訴之理由者並
得於提起上訴後十日內向本院補提理由書（均須按他造當事人之人數附繕本）。
                                              書記官  陳  信  和
中      華      民      國    八十九     年      一       月   二十九   日
刑法第三百三十九條
意圖為自己或第三人不法之所有，以詐術使人將本人或第三人之物交付者，處五年以
下有期徒刑、拘役或科或併科一千元以下罰金。
以前項方法得財產上不法之利益或使第三人得之者亦同。
前二項之未遂犯罰之。
                                                                        Ｆ


司法院資訊處製作；財團法人民間司法改革基金會備份。
